ACORDAO-COMPLETO-2435807

ACÓRDÃO 7619/2021 ATA 14/2021 - PRIMEIRA CÂMARA

VISTOS, relatados e discutidos estes autos de tomada de contas especial instaurada pelo Ministério do Turismo, em desfavor da associação privada Nova Sociedade e do sr. Ronaldo Vieira Gomes, devido à não comprovação da regular aplicação dos recursos repassados pela União, por meio do convênio 1639/2008, celebrado entre aquele órgão e a referida organização, cujo objeto era "realização do projeto paisagem sonora em 5 cidades (São Paulo, Belo Horizonte, Rio de Janeiro, Parati e Angra dos Reis) brasileiras no período de dezembro/2008 a junho/2009".
ACORDAM os ministros do Tribunal de Contas da União, reunidos em sessão da 1ª Câmara, diante das razões expostas pelo relator, em:
9.1. considerar revéis os responsáveis Nova Sociedade (CNPJ: 04.485.705/0001-05) e Ronaldo Vieira Gomes (CPF: XXX.424.037-XX) , para todos os efeitos, dando-se prosseguimento ao processo, com fulcro no art. 12, § 3º, da Lei 8.443/1992; 
9.2. julgar irregulares, nos termos dos arts. 1º, I, 16, III, "c", da Lei 8.443/1992, c/c os arts. 19 e 23, III, da mesma Lei, as contas dos responsáveis Nova Sociedade (CNPJ: 04.485.705/0001-05) e Ronaldo Vieira Gomes (CPF: XXX.424.037-XX) , condenando-os solidariamente ao pagamento da importância de R$ 105.568,00, atualizada monetariamente e acrescida dos juros de mora, calculada a partir 6/4/2009 até a data da efetiva quitação do débito, fixando-lhes o prazo de 15 (quinze) dias, para que comprovem, perante o Tribunal, o recolhimento das referidas quantias aos cofres do Tesouro Nacional, nos termos do art. 23, III, 'a', da citada lei, c/c o art. 214, III, 'a', do RITCU.  
9.3. autorizar, desde logo, a cobrança judicial das dívidas, caso não atendidas as notificações, na forma do disposto no art. 28, II, da Lei 8.443/1992;
9.4. autorizar, desde já, caso requerido, o parcelamento da dívida em até 36 (trinta e seis) parcelas mensais, nos termos do art. 217 do RITCU, com a incidência sobre cada parcela dos devidos encargos legais até o efetivo pagamento, com esclarecimento ao responsável de que a falta de pagamento de qualquer parcela importará no vencimento antecipado do saldo devedor (art. 217, § 2º, do RITCU) ;
9.5. enviar cópia deste acórdão à Procuradoria da República no Estado do Rio de Janeiro, nos termos do art. 16, § 3º, da Lei 8.443/1992, c/c do art. 209, § 7º, do RITCU, para adoção das medidas cabíveis; 
9.6. informar à Procuradoria da República no Estado de RJ, ao Ministério do Turismo e aos responsáveis que a presente deliberação está disponível para a consulta no endereço www.tcu.gov.br/acordaos, além de esclarecer que, caso requerido, o TCU poderá fornecer sem custos as correspondentes cópias, de forma impressa; 
9.7. informar à Procuradoria da República no Estado  do Rio de Janeiro que, nos termos do art. 62, parágrafo único, da Resolução TCU 259/2014, os procuradores e membros do Ministério Público credenciados nesta Corte podem acessar os presentes autos de forma eletrônica e automática, ressalvados apenas os casos de eventuais peças classificadas como sigilosas, as quais requerem solicitação formal.

Tomada de contas especial instaurada devido à não comprovação da regular aplicação dos recursos repassados pela União, por meio de convênio, cujo objeto era realização do projeto paisagem sonora em 5 cidades (São Paulo, Belo Horizonte, Rio de Janeiro, Parati e Angra dos Reis) brasileiras no período de dezembro/2008 a junho/2009.

Primeira Câmara

Ministério do Turismo.

3. Interessados/Responsáveis:
3.1. Responsáveis: Nova Sociedade (04.485.705/0001-05); Ronaldo Vieira Gomes (XXX.424.037-XX).

13.1. Ministros presentes: Walton Alencar Rodrigues (Presidente), Benjamin Zymler, Vital do Rêgo e Jorge Oliveira.
13.2. Ministros-Substitutos presentes: Augusto Sherman Cavalcanti e Weder de Oliveira (Relator).

WEDER DE OLIVEIRA

Reproduzo, a seguir, com os ajustes de forma, a instrução da Secretaria de Controle Externo de Tomada de Contas Especial (Secex-TCE) [footnoteRef:2]: [2:  Peça 133.] 
"INTRODUÇÃO
Cuidam os autos de tomada de contas especial instaurada por Ministério do Turismo, em desfavor de Nova Sociedade (CNPJ: 04.485.705/0001-05) e Ronaldo Vieira Gomes (CPF: XXX.424.037-XX) , em razão de não comprovação da regular aplicação dos recursos repassados pela União realizadas por meio do Convênio 01639/2008, registro Siafi 702728, (peça 6) firmado entre o MINISTERIO DO TURISMO e NOVA SOCIEDADE, e que tinha por objeto o instrumento descrito como 'Realização do projeto Paisagem Sonora em 5 cidades ( São Paulo, Belo Horizonte, Rio de janeiro, Parati e Angra dos Reis) brasileiras no período de dezembro/2008  a junho/2009'.
HISTÓRICO
Em 16/4/2018, com fundamento na IN/TCU 71/2012, alterada pela IN/TCU 76/2016 e DN/TCU 155/2016, o dirigente da instituição Ministério do Turismo autorizou a instauração da tomada de contas especial (peça 80) . O processo foi registrado no sistema e-TCE com o número 381/2018.
O Convênio 01639/2008, registro Siafi 702728, foi firmado no valor de R$ 356.288,00, sendo R$ 318.578,00 à conta do concedente e R$ 37.710,00 referentes à contrapartida do convenente. Teve vigência de 31/12/2008 a 4/10/2009, com prazo para apresentação da prestação de contas em 5/11/2009. Os repasses efetivos da União totalizaram R$ 318.578,00 (peça 9) .
A prestação de contas e complementações enviadas foram analisadas por meio dos documentos constantes nas peças 40, 56, 61, 69 e 88.
O fundamento para a instauração da Tomada de Contas Especial, conforme consignado na matriz de responsabilização elaborada pelo tomador de contas, foi a constatação da seguinte irregularidade: 
Alterar o Plano de Trabalho sem autorização do órgão concedente. 
Os responsáveis arrolados na fase interna foram devidamente comunicados e, diante da ausência de justificativas suficientes para elidir a irregularidade e da não devolução dos recursos, instaurou-se a tomada de contas especial.
No relatório (peça 95) , o tomador de contas concluiu que o prejuízo importaria no valor original de R$ 318.578,00, imputando-se a responsabilidade a Nova Sociedade, na condição de contratado e Ronaldo Vieira Gomes, na condição de dirigente. 
Em 7/3/2019, a Controladoria-Geral da União emitiu o relatório de auditoria (peça 96) , em concordância com o relatório do tomador de contas. O certificado de auditoria e o parecer do dirigente do órgão de controle interno concluíram pela irregularidade das presentes contas (peças 97 e 98) .
Em 28/3/2019, o ministro responsável pela área atestou haver tomado conhecimento das conclusões contidas no relatório e certificado de auditoria, bem como do parecer conclusivo do dirigente do órgão de controle interno, manifestando-se pela irregularidade das contas, e determinou o encaminhamento do processo ao Tribunal de Contas da União (peça 99) .
Na instrução inicial (peça 101) , entendeu-se como necessária a realização de diligência ao Ministério do Turismo para que fosse analisada toda a documentação encaminhada, a título de prestação de contas, pela entidade Nova Sociedade e pelo Sr. Ronaldo Vieira Gomes, no âmbito do Convênio 1639/2008 - Siconv 702728, de forma a emitir seu parecer conclusivo sobre a execução financeira e física do objeto, encaminhando, via Controladoria-Geral da União, o resultado desta análise ao TCU. Fazendo, ainda, parte do escopo da referida diligência o encaminhamento da documentação que foi anexada pelo Sr. Ronaldo Vieira Gomes ao seu pedido de reconsideração (peça 68) , conforme registrado pelo Ministério do Turismo, no âmbito da Nota Técnica de Reanálise de Pedido de Reconsideração 20/2016 (peça 69, p. 2) , bem como a cópia do inteiro teor do recurso administrativo interposto pelo mesmo responsável (peça 60) .
Contudo, o Ministro Relator divergiu, parcialmente, do encaminhamento alvitrado por esta unidade técnica no que concerne à proposta de diligência para que o Ministério do Turismo analisasse a documentação encaminhada pela entidade convenente, a título de prestação de contas, determinando, por conseguinte, a restituição dos autos à Secex-TCE para manifestação de mérito quanto à regularidade das contas (peça 104) . Ventilando-se, ainda, no despacho ministerial, a avaliação quanto à realização ou não de eventuais diligências, nos termos inicialmente formulados no item 27.1.2 da instrução preliminar (peça 101) .
Com efeito, na instrução seguinte (peça 105) , foi formulada proposta de realização de diligência ao órgão instaurador para que fossem encaminhadas ao Tribunal as fotografias e os vídeos produzidos pela entidade convenente no âmbito do convênio ora analisado, bem assim que enviasse a documentação que foi anexada pelo Sr. Ronaldo Vieira Gomes ao seu pedido de reconsideração (peça 68) , conforme registrado pelo Ministério do Turismo, no âmbito da Nota Técnica de Reanálise de Pedido de Reconsideração 20/2016 (peça 69, p. 2) , bem como a cópia do inteiro teor do recurso administrativo interposto pelo mesmo responsável (peça 60) .
Em cumprimento ao pronunciamento da unidade (peça 107) , a diligência foi efetuada por meio do Ofício 6529/2020-TCU/Seproc (peça 109) . Em resposta, o Ministério do Turismo encaminhou a documentação que passou a compor as peças 111-120
Na instrução antecedente (peça 123) , analisando-se os documentos nos autos, concluiu-se pela necessidade de realização de citação para as seguintes irregularidades: 
0. 14.1. 	Irregularidade 1: ausência parcial de documentação de prestação de contas dos recursos federais repassados à entidade convenente, no âmbito do Convênio 1639/2008 ¿ Siconv 702728, cujo objeto consistiu na "Realização do projeto Paisagem Sonora em cinco cidades brasileiras ( São Paulo, Belo Horizonte, Rio de janeiro, Parati e Angra dos Reis) no período de dezembro/2008  a junho/2009".
14.1.1. 	Evidências da irregularidade: documentos técnicos presentes nas peças 40 e 56.
14.1.2. 	Normas infringidas: Art. 37, caput, c/c o art. 70, parágrafo único, da Constituição da República Federativa do Brasil, art. 93 do Decreto-lei 200/1967; art. 66, caput, do Decreto 93.872/1986, Termo de Convênio, cláusula décima terceira.
0. 14.2. 	Débito relacionado aos responsáveis Ronaldo Vieira Gomes (CPF: XXX.424.037-XX) e Nova Sociedade (CNPJ: 04.485.705/0001-05) :
	Data de ocorrência
	Valor histórico (R$) 

	6/4/2009
	105.568,00

14.2.1. 	Cofre credor: Tesouro Nacional.
14.2.2.	Responsável: Nova Sociedade (CNPJ: 04.485.705/0001-05) .
14.2.2.1.	Conduta: a pessoa jurídica de direito privado destinatária de transferências voluntárias de recursos federais feitas com vistas à consecução de uma finalidade pública responde solidariamente com seus administradores pelos danos causados ao erário na aplicação desses recursos.
14.2.2.2.	Nexo de causalidade: a apresentação incompleta da documentação da prestação de contas impediu a comprovação da regular aplicação dos recursos federais repassados, no âmbito do instrumento em questão, resultando em presunção de dano ao erário.
14.2.2.3.	Culpabilidade: não há excludentes de ilicitude, de culpabilidade e de punibilidade; é razoável supor que o administrador responsável pela pessoa jurídica tinha consciência da ilicitude de sua conduta; era exigível conduta diversa da praticada, qual seja, apresentar a prestação de contas contendo todos os documentos necessários à comprovação da regular aplicação dos recursos federais repassados, conforme estabelecido nas normas aplicáveis. Ressalta-se que a análise da boa-fé relativa à pessoa jurídica de direito privado é realizada considerando as condutas de seus administradores, uma vez que os atos destes obrigam a pessoa jurídica, desde que exercidos nos limites dos poderes definidos no ato constitutivo do ente, nos termos do art. 47 do Código Civil (Acórdão 1723/2016-TCU-Plenário, Ministro-Relator Raimundo Carrero) . 
14.2.3.	Responsável: Ronaldo Vieira Gomes (CPF: XXX.424.037-XX) .
14.2.3.1.	Conduta: apresentar de forma incompleta a documentação relativa à prestação de contas dos recursos federais repassados por meio do instrumento em questão.
14.2.3.2.	Nexo de causalidade: a apresentação incompleta da documentação da prestação de contas impediu a comprovação da regular aplicação dos recursos federais repassados, no âmbito do instrumento em questão, resultando em presunção de dano ao erário.
14.2.3.3.	Culpabilidade: não há excludentes de ilicitude, de culpabilidade e de punibilidade; é razoável supor que o responsável tinha consciência da ilicitude de sua conduta; era exigível conduta diversa da praticada, qual seja, apresentar a prestação de contas contendo todos os documentos necessários à comprovação da regular aplicação dos recursos federais repassados, conforme estabelecido nas normas aplicáveis. 
Encaminhamento: citação.
15.1. 	Irregularidade 2: ausência de comprovação de que as empresas que não detinham direitos de exclusividade pagaram o cachê dos artistas que realizaram o evento.
15.1.1. 	Evidências da irregularidade: documentos técnicos presentes nas peças 40 e 56.
15.1.2. 	Normas infringidas: Art. 70, parágrafo único, da Constituição Federal de 1988; art. 93, do Decreto-lei 200, de 25 de fevereiro de 1967; art. 50, §3º, da Portaria Interministerial 127/2008, Acórdão 96/2008-TCU-Plenário, Acórdão 1435/2017-TCU-Plenário e Termo do Convênio, cláusula terceira, inciso II, alíneas "a" e "bb".
15.2. 	Débito relacionado aos responsáveis Ronaldo Vieira Gomes (CPF: XXX.424.037-XX) e Nova Sociedade (CNPJ: 04.485.705/0001-05) :
	Data de ocorrência
	Valor histórico (R$) 

	6/4/2009
	114.300,00

15.2.1. 	Cofre credor: Tesouro Nacional.
15.2.2. 	Responsável: Nova Sociedade (CNPJ: 04.485.705/0001-05) .
15.2.2.1.	Conduta: não apresentar notas fiscais e recibos (ou outros documentos equivalentes) emitidos em nome dos artistas e assinados por seus representantes legais ou pelos seus empresários exclusivos, sendo essa representação ou exclusividade registrada em cartório.
15.2.2.2.	Nexo de causalidade: A não apresentação de notas fiscais e recibos (ou outros documentos equivalentes) emitidos em nome dos artistas e assinados por seus representantes legais ou pelos seus empresários exclusivos impediu comprovação do nexo causal entre os recursos federais transferidos e os pagamentos efetuados, visto que não se provou que os valores pagos ao intermediário contratado efetivamente foi repassado as banda e artistas que realizaram shows, resultando em presunção de prejuízo ao erário.
15.2.2.3.	Culpabilidade: não há excludentes de ilicitude, de culpabilidade e de punibilidade; é razoável supor que o administrador responsável pela pessoa jurídica tinha consciência da ilicitude de sua conduta; era exigível conduta diversa da praticada, qual seja, apresentar a prestação de contas contendo todos os documentos necessários à comprovação da regular aplicação dos recursos federais repassados, conforme estabelecido nas normas aplicáveis. Ressalta-se que a análise da boa-fé relativa à pessoa jurídica de direito privado é realizada considerando as condutas de seus administradores, uma vez que os atos destes obrigam a pessoa jurídica, desde que exercidos nos limites dos poderes definidos no ato constitutivo do ente, nos termos do art. 47 do Código Civil (Acórdão 1723/2016-TCU-Plenário, Ministro-Relator Raimundo Carrero) . 
15.2.3. Responsável: Ronaldo Vieira Gomes (CPF: XXX.424.037-XX) .
15.2.3.1.	Conduta: não apresentar notas fiscais e recibos (ou outros documentos equivalentes) emitidos em nome dos artistas e assinados por seus representantes legais ou pelos seus empresários exclusivos, sendo essa representação ou exclusividade registrada em cartório.
15.2.3.2.	Nexo de causalidade: A não apresentação de notas fiscais e recibos (ou outros documentos equivalentes) emitidos em nome dos artistas e assinados por seus representantes legais ou pelos seus empresários exclusivos impediu comprovação do nexo causal entre os recursos federais transferidos e os pagamentos efetuados, visto que não se provou que os valores pagos ao intermediário contratado efetivamente foi repassado as banda e artistas que realizaram shows, resultando em presunção de prejuízo ao erário.
15.2.3.3. 	Culpabilidade: não há excludentes de ilicitude, de culpabilidade e de punibilidade; é razoável supor que o responsável tinha consciência da ilicitude de sua conduta; era exigível conduta diversa da praticada, qual seja, assegurar que os artistas que se apresentaram no evento efetivamente receberam o valor dos pagamentos especificados no plano de trabalho. 
Encaminhamento: citação.
Em cumprimento ao pronunciamento da unidade (peça 125) , foram efetuadas citações dos responsáveis, nos moldes adiante:
 Nova Sociedade - promovida a citação do responsável, conforme delineado adiante:
	Comunicação: Ofício 26179/2020 - Seproc (peça 128) 
Data da Expedição: 10/6/2020
Data da Ciência: 19/6/2020 (peça 130) 
Nome Recebedor: Heraldo Luz
Observação: Ofício enviado para o endereço do responsável, conforme pesquisa na base de dados  no sistema da Receita Federal, custodiada pelo TCU .
Fim do prazo para a defesa: 4/7/2020
	
Ronaldo Vieira Gomes - promovida a citação do responsável, conforme delineado adiante:
	Comunicação: Ofício 26183/2020 - Seproc (peça 129) 
Data da Expedição: 10/6/2020
Data da Ciência: 23/6/2020 (peça 131) 
Nome Recebedor: Roberto Motta
Observação: Ofício enviado para o endereço do responsável, conforme pesquisa na base de dados  no sistema da Receita Federal, custodiada pelo TCU .
Fim do prazo para a defesa: 8/7/2020
	
Conforme Despacho de Conclusão das Comunicações Processuais (peça 132) , as providências inerentes às comunicações processuais foram concluídas. 
Transcorrido o prazo regimental, os responsáveis Nova Sociedade e Ronaldo Vieira Gomes permaneceram silentes, devendo ser considerados reveis, nos termos do art. 12, § 3º, da Lei 8.443/1992.
ANÁLISE DOS PRESSUPOSTOS DE PROCEDIBILIDADE DA IN/TCU 71/2012
Avaliação de Viabilidade do Exercício do Contraditório e Ampla Defesa
Verifica-se que não houve o transcurso de mais de dez anos desde o fato gerador sem que tenha havido a notificação dos responsáveis pela autoridade administrativa federal competente (art. 6º, inciso II, c/c art. 19 da IN/TCU 71/2012, modificada pela IN/TCU 76/2016) , uma vez que o fato gerador da irregularidade sancionada ocorreu em 6/4/2009, e os responsáveis foram notificados sobre as irregularidades pela autoridade administrativa competente conforme abaixo:
20.1. 	Nova Sociedade, excepcionalmente, não houve notificação.
20.2. Ronaldo Vieira Gomes, excepcionalmente, não houve notificação.
Valor de Constituição da TCE 	
Verifica-se, ainda, que o valor atualizado do débito apurado (sem juros) em 1/1/2017 é de R$ 358.648,68, portanto superior ao limite mínimo de R$ 100.000,00, na forma estabelecida conforme os arts. 6º, inciso I, e 19 da IN/TCU 71/2012, modificada pela IN/TCU 76/2016. 
OUTROS PROCESSOS/DÉBITOS NOS SISTEMAS DO TCU COM OS MESMOS RESPONSÁVEIS
Informa-se que foi encontrado processo no Tribunal com os mesmos responsáveis:
	Responsável
	Processos

	Nova Sociedade
	Processo 024.638/2020-0 [TCE, aberto, "TCE instaurada pelo (a) MINISTÉRIO DO TURISMO (VINCULADOR) em razão de Não comprovação da regular aplicação dos recursos repassados pela União, Convênio 00815/2009, firmado com o/a MINISTERIO DO TURISMO, Siafi/Siconv 704378, função COMERCIO E SERVICOS, que teve como objeto VI Festa Internacional de Teatro de Angra dos Reis - FITA2009. (nº da TCE no sistema: 2824/2019) "]
Processo 025.053/2016-7 [TCE, encerrado, "Ausência de comprovação da aplicação de recursos de origem pública federal nos termos do Convênio n.º 1464/2010 (72031.010283/2011-11) "]

	Ronaldo Vieira Gomes
	Processo 024.638/2020-0 [TCE, aberto, "TCE instaurada pelo (a) MINISTÉRIO DO TURISMO (VINCULADOR) em razão de Não comprovação da regular aplicação dos recursos repassados pela União, Convênio 00815/2009, firmado com o/a MINISTERIO DO TURISMO, Siafi/Siconv 704378, função COMERCIO E SERVICOS, que teve como objeto VI Festa Internacional de Teatro de Angra dos Reis - FITA2009. (nº da TCE no sistema: 2824/2019) "]
Processo 025.053/2016-7 [TCE, encerrado, "Ausência de comprovação da aplicação de recursos de origem pública federal nos termos do Convênio n.º 1464/2010 (72031.010283/2011-11) "]

A tomada de contas especial está, assim, devidamente constituída e em condição de ser instruída.
EXAME TÉCNICO
Da validade das notificações:
Preliminarmente, cumpre tecer breves considerações sobre a forma como são realizadas as comunicações processuais no TCU. A esse respeito, destacam-se o art. 179, do Regimento Interno do TCU (Resolução 155, de 4/12/2002) e o art. 4º, inciso III, § 1º, da Resolução TCU 170, de 30 de junho de 2004, in verbis:
Art. 179. A citação, a audiência ou a notificação, bem como a comunicação de diligência, farse-ão:
I - mediante ciência da parte, efetivada por servidor designado, por meio eletrônico, fac-símile, telegrama ou qualquer outra forma, desde que fique confirmada inequivocamente a entrega da comunicação ao destinatário;
II - mediante carta registrada, com aviso de recebimento que comprove a entrega no endereço do destinatário;
III - por edital publicado no Diário Oficial da União, quando o seu destinatário não for localizado
 (...) 
Art. 3º As comunicações serão dirigidas ao responsável, ou ao interessado, ou ao dirigente de órgão ou entidade, ou ao representante legal ou ao procurador constituído nos autos, com poderes expressos no mandato para esse fim, por meio de:
I - correio eletrônico, fac-símile ou telegrama;
II - servidor designado;
III - carta registrada, com aviso de recebimento;
IV - edital publicado no Diário Oficial da União, quando o seu destinatário não for localizado, nas hipóteses em que seja necessário o exercício de defesa.
Art. 4º. Consideram-se entregues as comunicações:
I - efetivadas conforme disposto nos incisos I e II do artigo anterior, mediante confirmação da ciência do destinatário;
II - realizadas na forma prevista no inciso III do artigo anterior, com o retorno do aviso de recebimento, entregue comprovadamente no endereço do destinatário;
III - na data de publicação do edital no Diário Oficial da União, quando realizadas na forma prevista no inciso IV do artigo anterior.
§ 1º O endereço do destinatário deverá ser previamente confirmado mediante consulta aos sistemas disponíveis ao Tribunal ou a outros meios de informação, a qual deverá ser juntada ao respectivo processo.
 (...) 
Bem se vê, portanto, que a validade da citação via postal não depende de que o aviso de recebimento seja assinado pelo próprio destinatário da comunicação, o que dispensa, no caso em tela, a entrega do AR em "mãos próprias". A exigência da norma é no sentido de o Tribunal verificar se a correspondência foi entregue no endereço correto, residindo aqui a necessidade de certeza inequívoca. 
Não é outra a orientação da jurisprudência do TCU, conforme se verifica dos julgados a seguir transcritos:
São válidas as comunicações processuais entregues, mediante carta registrada, no endereço correto do responsável, não havendo necessidade de que o recebimento seja feito por ele próprio (Acórdão 3648/2013-TCU-Segunda Câmara, Relator Min. José Jorge) ;
É prescindível a entrega pessoal das comunicações pelo TCU, razão pela qual não há necessidade de que o aviso de recebimento seja assinado pelo próprio destinatário. Entregandose a correspondência no endereço correto do destinatário, presume-se o recebimento da citação. (Acórdão 1019/2008-TCU-Plenário, Relator Min. Benjamin Zymler) ;
As comunicações do TCU, inclusive as citações, deverão ser realizadas mediante Aviso de Recebimento - AR, via Empresa Brasileira de Correios e Telégrafos, bastando para sua validade que se demonstre que a correspondência foi entregue no endereço correto. (Acórdão 1526/2007-TCU-Plenário, Relator Min. Aroldo Cedraz) .
A validade do critério de comunicação processual do TCU foi referendada pelo Supremo Tribunal Federal, nos termos do julgamento do MS-AgR 25.816/DF, por meio do qual se afirmou a desnecessidade da ciência pessoal do interessado, entendendo-se suficiente a comprovação da entrega do "AR" no endereço do destinatário:
Ementa: agravo regimental. Mandado de segurança. Desnecessidade de intimação pessoal das decisões do tribunal de contas da união. art. 179 do regimento interno do TCU. Intimação do ato impugnado por carta registrada, iniciado o prazo do art. 18 da lei nº 1.533/51 da data constante do aviso de recebimento. Decadência reconhecida. Agravo improvido.
O envio de carta registrada com aviso de recebimento está expressamente enumerado entre os meios de comunicação de que dispõe o Tribunal de Contas da União para proceder às suas intimações.
O inciso II do art. 179 do Regimento Interno do TCU é claro ao exigir apenas a comprovação da entrega no endereço do destinatário, bastando o aviso de recebimento simples. 
Da revelia dos responsáveis Nova Sociedade e Ronaldo Vieira Gomes
No caso vertente, a citação dos responsáveis se deu em endereços provenientes da base de CPFs da Receita Federal, em sistema custodiado pelo TCU. A entrega dos ofícios citatórios nesses endereços ficou comprovada.
Nos processos do TCU, a revelia não leva à presunção de que seriam verdadeiras todas as imputações levantadas contra os responsáveis, diferentemente do que ocorre no processo civil, em que a revelia do réu opera a presunção da verdade dos fatos narrados pelo autor (Acórdão 1009/2018-TCU-Plenário, Relator Min. Bruno Dantas; 2369/2013 - TCU - Plenário, Relator Min. Benjamin Zymler e 2449/2013 - TCU - Plenário, Relator Min. Benjamin Zymler) . Dessa forma, a avaliação da responsabilidade do agente não pode prescindir da prova existente no processo ou para ele carreada. 
Ao não apresentar sua defesa, os responsáveis deixaram de produzir prova da regular aplicação dos recursos sob sua responsabilidade, em afronta às normas que impõem aos gestores públicos a obrigação legal de, sempre que demandados pelos órgãos de controle, apresentar os documentos que demonstrem a correta utilização das verbas públicas, a exemplo do contido no art. 93 do Decreto-Lei 200/1967: "Quem quer que utilize dinheiros públicos terá de justificar seu bom e regular emprego na conformidade das leis, regulamentos e normas emanadas das autoridades administrativas competentes." 
Mesmo as alegações de defesa não sendo apresentadas, considerando o princípio da verdade real que rege esta Corte, procurou-se buscar, em manifestações dos responsáveis na fase interna desta Tomada de Contas Especial, se havia algum argumento que pudesse ser aproveitado a seu favor. 
	Os argumentos apresentados na fase interna (peças 11, 15, 44, 47, 60, 68 e 76) não elidem as irregularidades apontadas.
Em se tratando de processo em que a parte interessada não se manifestou acerca das irregularidades imputadas, não há elementos para que se possa efetivamente aferir e reconhecer a ocorrência de boa-fé na conduta dos responsáveis, podendo este Tribunal, desde logo, proferir o julgamento de mérito pela irregularidade das contas, conforme os termos dos §§ 2º e 6º do art. 202 do Regimento Interno do TCU. (Acórdão 2064/2011-TCU-Primeira Câmara (relator Min. Ubiratan Aguiar) , 6.182/2011-TCU-1ª Câmara (relator Min. Weber de Oliveira) , 4.072/2010-TCU-1ª Câmara (Relator Min. Valmir Campelo) , 1.189/2009-TCU-1ª Câmara (Relator Min. Marcos Bemquerer) , 731/2008-TCU-Plenário (Relator Min. Aroldo Cedraz) . Ressalta-se que a análise da boa-fé relativa a pessoa jurídica de direito privado é realizada considerando as condutas de seus administradores, uma vez que os atos destes obrigam a pessoa jurídica, desde que exercidos nos limites dos poderes definidos no ato constitutivo do ente, nos termos do art. 47 do Código Civil (Acórdão 1723/2016-TCU-Plenário, Ministro-Relator Raimundo Carrero) .
Dessa forma, os responsáveis Nova Sociedade e Ronaldo Vieira Gomes devem ser considerados revéis, nos termos do art. 12, § 3º, da Lei 8.443/1992, devendo as contas serem julgadas irregulares, condenando-os solidariamente ao débito apurado.
Prescrição da Pretensão Punitiva
	Vale ressaltar que a pretensão punitiva do TCU, conforme Acórdão 1441/2016-TCU-Plenário, Relator Min. Benjamin Zymler, que uniformizou a jurisprudência acerca dessa questão, subordina-se ao prazo geral de prescrição indicado no art. 205 do Código Civil, que é de dez anos, contado da data de ocorrência da irregularidade sancionada, nos termos do art. 189 do Código Civil, sendo este prazo interrompido pelo ato que ordenar a citação, a audiência ou a oitiva dos responsáveis.
No caso em exame, ocorreu a prescrição, uma vez que a irregularidade sancionada ocorreu em 6/4/2009, e o ato de ordenação da citação ocorreu em 30/5/2020.
CONCLUSÃO
	Em face da análise promovida na seção "Exame Técnico", verifica-se que os responsáveis Nova Sociedade e Ronaldo Vieira Gomes não lograram comprovar a boa e regular aplicação dos recursos, instados a se manifestar, optaram pelo silêncio, configurando a revelia, nos termos do § 3º, do art. 12, da Lei 8.443/1992. Ademais, inexistem nos autos elementos que demonstrem a boa-fé dos responsáveis ou a ocorrência de outras excludentes de culpabilidade.
Verifica-se também que houve a prescrição da pretensão punitiva, conforme análise já realizada.
	Tendo em vista que não constam dos autos elementos que permitam reconhecer a boa-fé dos responsáveis, sugere-se que as suas contas sejam julgadas irregulares, nos termos do art. 202, § 6º, do Regimento Interno do TCU, com a imputação do débito atualizado monetariamente e acrescido de juros de mora, nos termos do art. 202, § 1º do Regimento Interno do TCU, descontado o valor eventualmente recolhido.
Por fim, como não houve elementos que pudessem modificar o entendimento acerca das irregularidades em apuração, mantém-se a matriz de responsabilização presente na peça 122.
PROPOSTA DE ENCAMINHAMENTO
Diante do exposto, submetemos os autos à consideração superior, propondo ao Tribunal:
considerar revéis os responsáveis Nova Sociedade (CNPJ: 04.485.705/0001-05) e Ronaldo Vieira Gomes (CPF: XXX.424.037-XX) , para todos os efeitos, dando-se prosseguimento ao processo, com fulcro no art. 12, § 3º, da Lei 8.443/1992; 
julgar irregulares, nos termos dos arts. 1º, inciso I, 16, inciso III, alínea c, da Lei 8.443/1992, c/c os arts. 19 e 23, inciso III, da mesma Lei, as contas dos responsáveis Nova Sociedade (CNPJ: 04.485.705/0001-05) e Ronaldo Vieira Gomes (CPF: XXX.424.037-XX) , condenando-os solidariamente ao pagamento das importâncias a seguir especificadas, atualizadas monetariamente e acrescidas dos juros de mora, calculadas a partir das datas discriminadas até a data da efetiva quitação do débito, fixando-lhes o prazo de quinze dias, para que comprovem, perante o Tribunal, o recolhimento das referidas quantias aos cofres do Tesouro Nacional, nos termos do art. 23, inciso III, alínea "a", da citada lei, c/c o art. 214, inciso III, alínea "a", do Regimento Interno do TCU.  
Débitos relacionados ao responsável Nova Sociedade (CNPJ: 04.485.705/0001-05) em solidariedade com Ronaldo Vieira Gomes (CPF: XXX.424.037-XX) :
	Data de ocorrência
	Valor histórico (R$) 

	6/4/2009
	105.568,00

	6/4/2009
	114.300,00

Valor atualizado do débito (com juros) em 28/9/2020: R$ 560.983,51.
	autorizar, desde logo, a cobrança judicial das dívidas, caso não atendidas as notificações, na forma do disposto no art. 28, inciso II, da Lei 8.443/1992;
autorizar também, desde logo, se requerido, com fundamento no art. 26, da Lei 8.443, de 1992, c/c o art. 217, §§ 1º e 2º do Regimento Interno do TCU, o parcelamento da dívida em até 36 parcelas, incidindo, sobre cada parcela, corrigida monetariamente, os correspondentes acréscimos legais, fixando-lhe o prazo de quinze dias, a contar do recebimento da notificação, para comprovar, perante o Tribunal, o recolhimento da primeira parcela, e de trinta dias, a contar da parcela anterior, para comprovar os recolhimentos das demais parcelas, devendo incidir, sobre cada valor mensal, atualizado monetariamente, os juros de mora devidos, no caso do débito, na forma prevista na legislação em vigor, alertando os responsáveis de que a falta de comprovação do recolhimento de qualquer parcela importará o vencimento antecipado do saldo devedor, nos termos do § 2º do art. 217 do Regimento Interno deste Tribunal; 
enviar cópia do Acórdão a ser prolatado à Procuradoria da República no Estado de RJ, nos termos do § 3º do art. 16 da Lei 8.443/1992, c/c o § 7º do art. 209 do Regimento Interno do TCU, para adoção das medidas cabíveis; e
enviar cópia do Acórdão que vier a ser proferido ao Ministério do Turismo e aos responsáveis, para ciência;
informar à Procuradoria da República no Estado de RJ, ao Ministério do Turismo e aos responsáveis que a presente deliberação, acompanhada do Relatório e do Voto que a fundamenta, está disponível para a consulta no endereço www.tcu.gov.br/acordaos, além de esclarecer que, caso requerido, o TCU poderá fornecer sem custos as correspondentes cópias, de forma impressa; e
informar à Procuradoria da República no Estado de RJ que, nos termos do parágrafo único do art. 62 da Resolução TCU 259/2014, os procuradores e membros do Ministério Público credenciados nesta Corte podem acessar os presentes autos de forma eletrônica e automática, ressalvados apenas os casos de eventuais peças classificadas como sigilosas, as quais requerem solicitação formal."
2.	O MP/TCU, representado pelo procurador Júlio Marcelo de Oliveira, manifestou-se nos seguintes termos[footnoteRef:3]: [3:  Peça 135.] 
"Em face do que restou apurado nos autos, o Ministério Público de Contas manifesta-se de acordo com a proposta de encaminhamento apresentada pela Secretaria de Controle Externo de Tomada de Contas Especial (peças 133 e 134) , no sentido de o TCU :
'a) considerar revéis os responsáveis Nova Sociedade (CNPJ: 04.485.705/0001-05) e Ronaldo Vieira Gomes (CPF: XXX.424.037-XX) , para todos os efeitos, dando-se prosseguimento ao processo, com fulcro no art. 12, § 3º, da Lei 8.443/1992; 
b)	julgar irregulares, nos termos dos arts. 1º, inciso I, 16, inciso III, alínea 'c', da Lei 8.443/1992, c/c os arts. 19 e 23, inciso III, da mesma Lei, as contas dos responsáveis Nova Sociedade (CNPJ: 04.485.705/0001-05) e Ronaldo Vieira Gomes (CPF: XXX.424.037-XX) , condenando-os solidariamente ao pagamento das importâncias a seguir especificadas, atualizadas monetariamente e acrescidas dos juros de mora, calculadas a partir das datas discriminadas até a data da efetiva quitação do débito, fixando-lhes o prazo de quinze dias, para que comprovem, perante o Tribunal, o recolhimento das referidas quantias aos cofres do Tesouro Nacional, nos termos do art. 23, inciso III, alínea 'a', da citada lei, c/c o art. 214, inciso III, alínea 'a', do Regimento Interno do TCU.  
Débitos relacionados ao responsável Nova Sociedade (CNPJ: 04.485.705/0001-05) em solidariedade com Ronaldo Vieira Gomes (CPF: XXX.424.037-XX) :
	Data de ocorrência
	Valor histórico (R$) 

	6/4/2009
	105.568,00

	6/4/2009
	114.300,00

 (...) 
c)	autorizar, desde logo, a cobrança judicial das dívidas, caso não atendidas as notificações, na forma do disposto no art. 28, inciso II, da Lei 8.443/1992;
d)	autorizar também, desde logo, se requerido, com fundamento no art. 26, da Lei 8.443, de 1992, c/c o art. 217, §§ 1º e 2º do Regimento Interno do TCU, o parcelamento da dívida em até 36 parcelas, incidindo, sobre cada parcela, corrigida monetariamente, os correspondentes acréscimos legais, fixando-lhe o prazo de quinze dias, a contar do recebimento da notificação, para comprovar, perante o Tribunal, o recolhimento da primeira parcela, e de trinta dias, a contar da parcela anterior, para comprovar os recolhimentos das demais parcelas, devendo incidir, sobre cada valor mensal, atualizado monetariamente, os juros de mora devidos, no caso do débito, na forma prevista na legislação em vigor, alertando os responsáveis de que a falta de comprovação do recolhimento de qualquer parcela importará o vencimento antecipado do saldo devedor, nos termos do § 2º do art. 217 do Regimento Interno deste Tribunal; 
e)	enviar cópia do Acórdão a ser prolatado à Procuradoria da República no Estado de RJ, nos termos do § 3º do art. 16 da Lei 8.443/1992, c/c o § 7º do art. 209 do Regimento Interno do TCU, para adoção das medidas cabíveis; e
f)	enviar cópia do Acórdão que vier a ser proferido ao Ministério do Turismo e aos responsáveis, para ciência;
g)	informar à Procuradoria da República no Estado de RJ, ao Ministério do Turismo e aos responsáveis que a presente deliberação, acompanhada do Relatório e do Voto que a fundamenta, está disponível para a consulta no endereço www.tcu.gov.br/acordaos, além de esclarecer que, caso requerido, o TCU poderá fornecer sem custos as correspondentes cópias, de forma impressa; e
h)	informar à Procuradoria da República no Estado de RJ que, nos termos do parágrafo único do art. 62 da Resolução TCU 259/2014, os procuradores e membros do Ministério Público credenciados nesta Corte podem acessar os presentes autos de forma eletrônica e automática, ressalvados apenas os casos de eventuais peças classificadas como sigilosas, as quais requerem solicitação formal.'
Apenas a título de informação, convém destacar que a unidade técnica, ao tratar da 'Viabilidade do Exercício do Contraditório e Ampla Defesa', anotou que 'não houve o transcurso de mais de dez anos desde o fato gerador sem que tenha havido a notificação dos responsáveis pela autoridade administrativa federal competente'. A despeito disso, também constou dessa mesma instrução informação no sentido de que os referidos agentes não teriam sido notificados durante tal período (item 20 da instrução de peça 133) , o que configurou mero erro material. Isso porque tais notificações haviam sido efetivamente realizadas, conforme atestam os avisos de recebimento de peças 62 e 63. Não se pode, pois, cogitar de violação às garantias do contraditório e da ampla defesa no caso concreto."
É o relatório.

não há.

Procurador Júlio Marcelo de Oliveira.

TOMADA DE CONTAS ESPECIAL. CONVÊNIO. MINISTÉRIO DO TURISMO. REALIZAÇÃO DE EVENTO. IRREGULARIDADES. CITAÇÃO. REVELIA. COMPROVAÇÃO PARCIAL. CONTAS IRREGULARES. PRESCRIÇÃO PUNITIVA. AFASTAMENTO DE PARTE DO DÉBITO E DA MULTA. COMUNICAÇÕES.

TOMADA DE CONTAS ESPECIAL (TCE)

Secretaria de Controle Externo de Tomada de Contas Especial (Secex-TCE).

Trata-se de processo de tomada de contas especial instaurada pelo Ministério do Turismo, em desfavor da associação privada Nova Sociedade, qualificada como Oscip, e do Sr. Ronaldo Vieira Gomes, seu dirigente, devido à não comprovação da regular aplicação dos recursos repassados pela União, por meio do convênio 1639/2008[footnoteRef:2][footnoteRef:3], celebrado entre aquele órgão e a referida organização, cujo objeto foi assim descrito: "realização do projeto paisagem sonora em 5 cidades (São Paulo, Belo Horizonte, Rio de Janeiro, Parati e Angra dos Reis) brasileiras no período de dezembro/2008 a junho/2009". [2:  Siafi 702728.]  [3:  Peça 6.] 
O valor total do ajuste foi de R$ 356.288,00. O órgão concedente repassou R$ 318.578,00 para serem aplicados no período de 31/12/2008 a 4/10/2009[footnoteRef:4]. O valor da contrapartida do convenente foi de R$ 37.710,00[footnoteRef:5]. O prazo para prestação de contas se expirou em 5/11/2009, tendo o responsável a apresentado dentro do período regulamentar.  [4:  Peças 6 e 9.]  [5:  Peça 6.] 
A prestação de contas foi reprovada pelo concedente por ter sido o evento realizado em data diversa da prevista no plano de trabalho aprovado, sem prévia autorização do concedente, conforme consta do parecer de reanálise técnica 267/2014[footnoteRef:6]: [6:  Peça 61.] 
"Conforme apontado na Nota Técnica de Análise n° 001812013, a documentação encaminhada pelo convenente permite constatar que o evento foi realizado em data diversa da que foi determinada no Plano de Trabalho aprovado, sem prévia autorização da área responsável deste ministério, o que configura alteração unilateral do objeto, em afronta ao disposto na cláusula décima nona do Termo de Convênio. Tal prática é inaceitável, conforme dispõem os acórdãos abaixo: 
Acórdão 6877/2012-TCU-Segunda Câmara: 
 (...) 
Acórdão 2180/2011-TCU-Segunda Câmara: 
 (...) 
Por fim, o convenente se equivocou ao argumentar que não houve irregularidade na alteração da data de realização do evento por que que ele aconteceu dentro da vigência do convênio. A data de vigência do convênio não se confunde com a data de execução do evento, a qual serviu de base para a avaliação dos valores de cada item constante no Plano de Trabalho no momento em que se deu a análise da proposta. Em caso de alteração da data de execução do evento, os valores dos itens também sofrem modificação por parte dos fornecedores, o que acarretaria reformulação do Plano de Trabalho. Portanto, o convenente deveria ter solicitado a este órgão concedente o ajuste do Plano de Trabalho, conforme corroborado pelos acórdãos acima. "
Sob esse fundamento, qual seja, alteração do plano de trabalho sem autorização do órgão concedente, foi instaurada a tomada de contas especial tendo os responsáveis sido devidamente comunicados na fase interna sem que apresentassem justificativas consideradas suficientes pelo repassador para elidir a responsabilidade. 
Em sua manifestação inicial, a Secex-TCE considerou que a simples alteração da data do evento sem autorização do ministério, sem análise da documentação apresentada a título de prestação de contas, não seria suficiente para respaldar a conclusão do MTur no sentido de reprovar as contas da entidade convenente[footnoteRef:7]: [7:  Peça 101.] 
"13. Contudo, com as vênias de praxe, entende-se que as sobreditas decisões não amparam a conclusão do Ministério do Turismo para reprovar as contas da entidade convenente com fundamento apenas na alteração da data prevista no plano de trabalho, sem levar em conta toda a documentação apresentada, a título de prestação de contas.
14. Nesse sentido, veja-se que em ambas as decisões, utilizadas pelo órgão instaurador como fundamento para reprovação das contas da entidade convenente, o Tribunal julgou regulares com ressalvas as contas dos respectivos responsáveis, outorgando-lhes quitação, apesar das determinações no sentido da necessidade de cumprimento do plano de trabalho dirigidas às entidades convenentes.
15. Esse raciocínio se impõe porque, embora tenha ocorrido alteração unilateral do plano de trabalho, restou demonstrado, mediante análise da prestação de contas, o nexo causal entre as despesas efetuadas e os recursos recebidos, permitindo constatar que os recursos federais foram utilizados na finalidade pactuada. Com efeito, cabe trazer a lume excerto do Voto condutor do Acórdão 6877/2012-TCU-Segunda Câmara:
 (...) 
16.Cabe registrar que a partir da emissão do Parecer de Reanálise Técnica 267/2014 (peça 61) , as irregularidades antes evidenciadas no Parecer de Análise de Prestação de Contas - Parte Técnica 1245/2010 (peça 40) e na Nota Técnica de Análise 18/2013 (peça 56) não foram mais avaliadas, tampouco, logrou-se analisar a execução financeira do ajuste, tendo o órgão instaurador concentrado sua análise tão-somente na alteração da data do plano de trabalho, a qual, segundo seu entendimento, seria suficiente para reprovar, de plano, as contas da entidade convenente.
17. Verificou-se, ainda, que, segundo o Ministério do Turismo (peça 69, p. 2) , o responsável encaminhou documentação junto com seu pedido de reconsideração (peça 68) . Contudo, tais elementos não foram acostados aos autos, o que inviabiliza, nesse passo processual, dar prosseguimento à análise conclusiva da presente tomada de contas especial. 
18. Cabe ressaltar que o exame desta documentação possui especial relevo porque o defendente aduziu que o pedido de alteração do plano de trabalho estaria no bojo desses documentos (peça 68, p. 3) . Por sua vez, a Secretaria Nacional de Qualificação e Promoção do Turismo asseverou que não foram encontrados nos autos pedidos de alteração do período de realização do evento e do plano de trabalho (peça 69, p. 2) . Além disso, parte do recurso administrativo interposto pelo responsável (peça 60) foi, parcialmente, digitalizado ao reverso, impossibilitando a leitura integral do seu teor.
19. Oportuno pontuar que a Controladoria-Geral da União, por meio do Despacho CGPTCE/DP/SFC 1291/2017 (peça 85) , já havia diligenciado ao órgão repassador para que reavaliasse a reprovação das contas, ventilando o entendimento no sentido de que a inobservância de preceitos pelo convenente não geraria, necessariamente, prejuízo ao erário. Contudo, o posicionamento do Ministério do Turismo foi mantido no pronunciamento à peça 88. 
20. Importante frisar que não se está defendendo a regularidade da alteração unilateral do plano de trabalho, porque esse procedimento é vedado pela legislação pertinente. Contudo, entende-se que essa transgressão à norma não caracteriza, por si só, a ocorrência de débito. Portanto, a documentação encaminhada pelo convenente, a título de prestação de contas, necessita de análise técnica e financeira pelo órgão instaurador, porque essa visão ampla da execução do objeto possibilitará um julgamento justo das contas dos responsáveis. Aliás, essa linha de raciocínio está consignada nos próprios Acórdãos 2180/2011 e 6877/2012 - TCU - ambos da 2ª Câmara, citados pelo Ministério do Turismo para fundamentar a reprovação das contas, porquanto, conforme registrado alhures, as contas dos responsáveis foram julgadas regulares com ressalvas nas decisões supramencionadas, apesar da evidenciação de alteração unilateral dos planos de trabalho.
21. Por fim, oportuno registrar que os eventos objeto do ajuste em comento, apesar da alteração das datas inicialmente previstas, foram realizados, de acordo com o órgão repassador, no período de 14/7/2009 a 3/9/2009 (peça 56, p. 5) , ou seja, dentro do período de vigência do Convênio 1639/2008, que se estendeu de 31/12/2008 a 4/10/2009, por conta da prorrogação, de ofício, em razão do atraso na liberação dos recursos, conforme pactuado na cláusula terceira, inciso I, alínea "b" do instrumento do ajuste (peça 6, p. 2) . Por sua vez, os recursos foram liberados, em 6/4/2009, por meio da Ordem Bancária 2009OB800326 (peça 9) ."
Na ocasião, aquiesci com a análise da Secex-TCE de que a alteração da data do evento sem autorização do concedente não permite, por si só, respaldar a conclusão do MTur no sentido de não comprovação da regular aplicação da integralidade dos recursos federais repassados.
Conforme afirmou a unidade instrutiva, a manifestação de mérito acerca da regularidade das contas carece, necessariamente, da análise da prestação de contas juntada aos autos, bem como de outros documentos que se fizerem necessários.
Assim, restituí os autos à Secex-TCE para análise da documentação encaminhada a título de prestação de contas pela associação Nova Sociedade e manifestação de mérito quanto à regularidade das contas.
Após a realização de novas medidas saneadores e a consequente reanálise, aquela unidade instrutiva concluiu pelas irregularidades seguintes, de modo diverso do motivo inicial que ensejou a instauração desta tomada de contas especial[footnoteRef:8]: [8:  Peça 123.] 
"Irregularidade 1: ausência parcial de documentação de prestação de contas dos recursos federais repassados à entidade convenente, no âmbito do Convênio 1639/2008 / Siconv 702728, cujo objeto consistiu na 'Realização do projeto Paisagem Sonora em cinco cidades brasileiras ( São Paulo, Belo Horizonte, Rio de janeiro, Parati e Angra dos Reis) no período de dezembro/2008  a junho/2009'.
Irregularidade 2: ausência de comprovação de que as empresas que não detinham direitos de exclusividade pagaram o cachê dos artistas que realizaram o evento."
A Secex-TCE, para o caso da primeira irregularidade, manifestou-se, preliminarmente à realização da citação, nos seguintes termos[footnoteRef:9]: [9:  Peça 123.] 
"32.1.1.2. No caso concreto, verificou-se que, dentre os documentos apresentados pelos responsáveis, a título de prestação de contas, não constam elementos suficientes para comprovar os itens abaixo relacionados, conforme consignado na Nota Técnica de Análise 18/2013 (peça 56) , a qual examinou a documentação complementar apresentada pela entidade convenente para atendimento das ressalvas apontadas no Parecer de Análise de Prestação de Contas - Parte Técnica 1245/2010 (peça 40) . Serão consideradas para fins de citação dos responsáveis apenas as ressalvas que não foram atendidas, não sendo consideradas para este fim as falhas formais e aquelas em que houve atendimento parcial da demanda:
	Item
	Especificação
	Análise
	Valor

	2.1
	Para anúncio em rádio (SPOT/JINGLE) - Foi enviada cópia do anúncio em mídia pela qual possa ser verificada a utilização/citação do apoio realizado pelo MTur.
	Não enviada
	16.704,00

	2.2
	Para anúncio em rádio (SPOT/JINGLE) - Foram apresentados comprovantes de veiculação na (s) Rádio (s) contendo a programação prevista e o (s) mapa (s) de irradiação, com os valores das respectivas inserções, bem como o ATESTO do Convenente.
	Foi encaminhado um mapa de mídia (fl. 505) , porém a empresa emissora do documento chama-se Rádio Costa Azul FM, não sendo, portanto, nenhuma das empresas constantes no item relativo à divulgação em rádio no Plano de Trabalho aprovado.
	
	2.3
	Para anúncio em revista, jornal ou catálogo - Foi enviado exemplar de cada anúncio, constando a aplicação do nome e da logomarca do MTur.
	Ressaltamos que somente são aceitos exemplares completos, originais e de publicações de abrangência regional, estadual ou nacional.
	16.664,00

	3.4
	Para contratação de serviços - Foi encaminhada declaração individual do prestador de serviço com RG e CPF, discriminando a função exercida detalhada, o valor contratado e o período de execução, de acordo com o aprovado no Plano de Trabalho.
	Não encaminhada.
	35.000,00
7.200,00
8.000,00
22.000,00

	Total
	105.568,00

32.1.2. Cabe destacar que, divergindo parcialmente da Nota Técnica de Análise 18/2013 (peça 56) , considerou-se saneada a irregularidade concernente à ausência de comprovação do item hospedagem, por conta da declaração juntada pelo responsável à peça 116, p. 12, na qual consta o nome, CPF, RG e endereço dos hóspedes. 
32.1.3. De igual modo, entende-se que deve ser elidida a irregularidade relativa ao item transporte, haja vista que o deslocamento dos usuários foi realizado por meio de veículo utilitário da empresa Aletur, não havendo emissão de passagens. Embora a empresa Aletur não tenha participado da cotação de preços para transporte de músicos e de equipe técnica (peça 113, p. 106-108) , o preço contratado corresponde ao menor preço cotado naquele procedimento administrativo, conforme nota fiscal correspondente (peça 115, p. 143) . Além disso, foi encaminhada uma lista nominal e CPF dos usuários (peça 116, p. 117) .
32.1.4. Por fim, no que concerne à ressalva de ausência de declaração de gratuidade do evento consignada na nota técnica supramencionada, verificou-se que, segundo a convenente, 500 ingressos foram destinados, de forma gratuita, à rede pública de ensino e à população de baixa renda (peça 48, p. 13) . Além disso, foram arrecadados R$ 1.483,87 com a venda de ingressos (peça 116, p. 94-96) , os quais teriam sido destinados "ao custeio de ações de equipes de apoio, colocação de cartazes, distribuição de filipetas, segurança, transporte, alimentação no camarim e quaisquer despesas ligadas diretamente ao objeto do evento, conforme borderôs em anexo".
32.1.5. Nesse sentido, de acordo com o demonstrativo (peça 54, p. 8) , o custeio das ações supramencionadas totalizou R$ 3.154,66. Contudo, os respectivos comprovantes de despesas não foram enviados. Nada obstante, tendo em vista os pequenos valores envolvidos e sua razoabilidade frente ao contexto do objeto do ajuste e, ainda, que esses gastos teriam superado o valor de arrecadação com os ingressos, entende-se que esta falha não deve ensejar a citação dos responsáveis."
Em virtude desse exame, a Secex-TCE concluiu pela imputação das condutas seguintes à Nova Sociedade e ao Sr. Ronaldo Vieira Gomes, respectivamente[footnoteRef:10]: [10:  Peça 123.] 
" (Nova Sociedade) Conduta: a pessoa jurídica de direito privado destinatária de transferências voluntárias de recursos federais feitas com vistas à consecução de uma finalidade pública responde solidariamente com seus administradores pelos danos causados ao erário na aplicação desses recursos.
 (sr. Ronaldo Vieira Gomes) Conduta: apresentar de forma incompleta a documentação relativa à prestação de contas dos recursos federais repassados por meio do instrumento em questão".
A segunda irregularidade apontada pela unidade instrutiva se relaciona ao descumprimento do multicitado Acórdão 96/2008-TCU-Plenário da lavra do ministro Benjamim Zymler em análise conjugada com o Acórdão 1435/2017-TCU-Plenário relatado pelo ministro Vital do Rêgo. Segundo a Secex-TCE[footnoteRef:11]: [11:  Peça 123.] 
"32.2.1.3. Desse julgado, extrai-se o entendimento de que o pressuposto é que a inexigibilidade se aplica somente a artista ou banda e não a produtora de eventos e, portanto:
a) A contratação de artistas, via intermediário, por inexigibilidade de licitação, baseada em exclusividade, deve ser feita mediante a apresentação de Contrato de Exclusividade.
b) Não são contratos de exclusividade considerados legalmente válidos para fins de contratação de intermediários de artistas por inexigibilidade, a serem pagos com recursos federais, os documentos: i. restritos ao dia do evento; ii. restritos à localidade do evento; iii. não registrados em cartório.
c) A não apresentação do contrato de exclusividade pela entidade convenente, ou a apresentação de contrato não considerado válido, configura burla ao art. 25, inciso III, da Lei 8.666/1993.
d) Em caso de ocorrência no disposto na alínea "c" (contratação indevida de intermediário de artistas por inexigibilidade) , para se considerar que há uma segunda irregularidade, de não comprovação da boa e regular utilização de recursos, causadora de danos ao Erário, deverá se verificar a ocorrência de uma dessas duas situações: i. inexecução física; ou ii. ausência de comprovação de nexo causal entre os recursos do convênio e pagamentos aos artistas (entenda-se como nexo causal, o pagamento ao artista, ao representante legal da banda, ou ao intermediário exclusivo legalmente constituído) .
32.1.4. De acordo com o plano de trabalho (peça 113, p. 29-30) , estava prevista a contratação de artistas, conforme demonstrado no quadro abaixo:
	Item
	Especificação
	Análise
	Valor

	1
	Contratação de quatro artistas convidados. Artistas de renome no cenário da Música Brasileira com grande reconhecimento nos Estados onde os eventos serão realizados possibilitando o aumento da presença de convênio público.
	Não comprovado.
	24.000,00

	2
	Equipe de Músicos composta de: dois Compositores/ intérpretes/ instrumentistas que desenvolvem trabalhos artísticos de grande relevância nas cidades de Angra dos Reis e Paraty.  Recursos (01 x 05) músicos acompanhadores profissionais de reconhecida competência que formam a banda com instrumentação adequada para o evento: teclados e acordeom, violões de nylon e aço contrabaixo percussão e bateria além de instrumentistas todos os músicos acompanhantes vocalizam.
	Não comprovado.
	90.300,00

	Total
	114.300,00

32.2.1.5. No caso vertente, observou-se a seguinte contratação de artistas, via intermediário, sem comprovação da exclusividade desse, e sem comprovação de que os pagamentos realizados com recursos do convênio foram, pelo menos parcialmente, repassados às atrações artísticas ou a seus representantes legais:
	Artistas
	Intermediário
	Valor
	Observação
	Evidências

	Marcílio Figueiró, Luís Perequê, Paulo César Castilho, Andréa Nascimento Elias, Carlos Rabha, Nailson Simões, Marcelo Caldi, Anderson Domingos, Toninho Horta, Perla Horta, Nilze Carvalho, Nivaldo Ornelas, José Alexandre, Luiz Boal, Tatiana Maciel, Vitor JK, Valdeci Silva, Leonardo Oliveira e Marcelo Ramos.
	Cenário Produções e Eventos Ltda.
	R$ 114.300,00
	Ausência de contratos de exclusividade e de comprovação de pagamento de cachês.
	Notas Fiscais 166, 205, 234 e 246 (peça 35, p. 1, 2, 5 e 11) ; 
Contrato (peça 28, p. 10-11) ;
Transferência eletrônica - TED para Cenário Produções e Eventos (peça 36, p. 1 e 3; peça 37, p. 1, 5 e 15) ;
Declarações de exclusividade para realização dos eventos objeto do (peças 17 e 19) ;
Relação dos artistas contratados (peça 19, p. 1) .

32.2.1.6. Cabe mencionar que a irregularidade concernente na ausência de contratos de exclusividade válidos não ensejaria débito, caso se pudesse comprovar a correta execução física e financeira do convênio. 
32.2.1.7. Contudo, em relação à execução financeira dos shows, o convenente, tendo contratado a empresa intermediária de forma indevida, teria que comprovar que os recursos do convênio foram efetivamente destinados aos artistas que se apresentaram no evento. Assim, deveriam ter sido apresentadas notas fiscais e recibos emitidos em nome dos artistas assinados por seus representantes legais ou pelos seus empresários exclusivos, sendo que essa representação ou exclusividade deveria ser registrada em cartório. No entanto, consta nos autos somente notas fiscais que comprovam o pagamento apenas à empresa intermediária contratada (vide Tabela acima) .  
32.2.1.8. Não há, desse modo, comprovação de que os valores que teriam sido pagos à empresa intermediária correspondem aos que foram efetivamente pagos aos artistas que se apresentaram no evento, não sendo comprovado, assim, o nexo causal entre os recursos recebidos e os pagamentos efetuados. Descumpriu-se, dessa forma, o estabelecido no Art. 70, parágrafo único, da Constituição Federal de 1988; art. 93, do Decreto-lei 200, de 25 de fevereiro de 1967; art. 50, §3º, da Portaria Interministerial 127/2008, Termo de convênio, cláusula terceira, inciso II, alínea "bb"; Acórdão TCU 96/2008. Plenário, e Acórdão 1435/2017-TCU-Plenário."
A par das considerações anteriores, a unidade instrutiva propôs a citação dos responsáveis, associação Nova Sociedade e o Sr. Ronaldo Vieira Gomes, também pela seguinte conduta[footnoteRef:12]: [12:  Peça 123.] 
"Conduta: não apresentar notas fiscais e recibos (ou outros documentos equivalentes) emitidos em nome dos artistas e assinados por seus representantes legais ou pelos seus empresários exclusivos, sendo essa representação ou exclusividade registrada em cartório."
Regularmente citados[footnoteRef:13], pelas condutas supracitadas nos valores de R$ 105.568,00 (irregularidade 1) e R$ 114.300,00 (irregularidade 2) , e transcorrido o prazo regimental, os responsáveis permaneceram silentes. [13:  Peças 128 e 129.] 
Em entendimentos convergentes, a Secex-TCE[footnoteRef:14] e o MP/TCU[footnoteRef:15], representado pelo procurador Júlio Marcelo de Oliveira, opinam que as contas dos responsáveis devem ser julgadas irregulares pelos valores indicados anteriormente, sem a consequente aplicação de multa, tendo em vista a ocorrência da prescrição punitiva. [14:  Peça 133.]  [15:  Peça 136.] 
O Ministério Público apontou ainda a seguinte consideração[footnoteRef:16]: [16:  Peça 136.] 
"Apenas a título de informação, convém destacar que a unidade técnica, ao tratar da 'Viabilidade do Exercício do Contraditório e Ampla Defesa', anotou que 'não houve o transcurso de mais de dez anos desde o fato gerador sem que tenha havido a notificação dos responsáveis pela autoridade administrativa federal competente'. A despeito disso, também constou dessa mesma instrução informação no sentido de que os referidos agentes não teriam sido notificados durante tal período (item 20 da instrução de peça 133) , o que configurou mero erro material. Isso porque tais notificações haviam sido efetivamente realizadas, conforme atestam os avisos de recebimento de peças 62 e 63. Não se pode, pois, cogitar de violação às garantias do contraditório e da ampla defesa no caso concreto."
II
Incidem sobre os responsáveis os efeitos da revelia, dando-se prosseguimento ao processo, nos termos do art. 12, § 3º, da Lei 8.443/1992.
O entendimento uníssono da unidade instrutiva e do MP/TCU é no sentido de que o débito é resultante de duas parcelas: uma parcela de R$ 105.568,00, relacionada à ausência de documentação comprobatória da realização de despesas, e uma de R$ 114.300,00, devido à não apresentação de notas fiscais e recibos (ou outros documentos equivalentes) emitidos em nome dos artistas e assinados por seus representantes legais ou pelos seus empresários exclusivos, sendo essa representação ou exclusividade registrada em cartório.
No tocante à primeira parcela, tendo em vista a inexistência nos autos de elementos capazes de comprovar a boa e regular aplicação dos recursos, acolho a proposta das instâncias anteriores.
No âmbito deste Tribunal, a responsabilização recai solidariamente sobre a associação e seu dirigente. Assim, uma vez transferida ao particular a gestão de recursos, ele passa a ter a obrigação de prestar contas dos montantes repassados, nos termos do art. 70, parágrafo único, da Constituição Federal, submetendo-se à responsabilização, em caso de irregularidades, conforme o art. 71, II, da Constituição. Portanto, conforme assentado na jurisprudência consolidada desta Casa, compete ao gestor o ônus de comprovar a regularidade da aplicação dos recursos públicos sob sua responsabilidade. 
Quanto à segunda parcela, o tema merece algumas considerações.
Preliminarmente, observo que o evento foi realizado[footnoteRef:17], ainda que em data diversa do que previa o plano de trabalho. Foi este, inclusive, o motivo da instauração desta TCE no concedente. Assim também asseverou a unidade instrutiva: [17:  Peça 95.] 
"21. Por fim, oportuno registrar que os eventos objeto do ajuste em comento, apesar da alteração das datas inicialmente previstas, foram realizados, de acordo com o órgão repassador, no período de 14/7/2009 a 3/9/2009 (peça 56, p. 5) , ou seja, dentro do período de vigência do Convênio 1639/2008, que se estendeu de 31/12/2008 a 4/10/2009, por conta da prorrogação, de ofício, em razão do atraso na liberação dos recursos, conforme pactuado na cláusula terceira, inciso I, alínea "b" do instrumento do ajuste (peça 6, p. 2) . Por sua vez, os recursos foram liberados, em 6/4/2009, por meio da Ordem Bancária 2009OB800326 (peça 9) ."
O objeto, portanto, foi cumprido.
Quanto ao nexo de causalidade, constato a existência nos autos de cópias do contrato celebrado entre a associação Nova Sociedade e a Cenário Promoções e Eventos Ltda.[footnoteRef:18], empresa representante dos artistas que se apresentaram no evento[footnoteRef:19], bem como das notas fiscais 166, 205, 234 e 246[footnoteRef:20], dos comprovantes de depósito e de transferências eletrônicas (TED) efetuadas pela associação à empresa[footnoteRef:21] e de declarações de exclusividade para realização dos eventos objeto do convênio e para a representação dos serviços dos profissionais e artistas envolvidos[footnoteRef:22]. [18:  Peça 28, p. 10-11.]  [19:  Peça 19, p. 1.]  [20:  Peça 35, p.1, 2, 5 e 11.]  [21:  Peça 36, p. 1 e 3; peça 37, p. 1, 5 e 15.]  [22:  Peças 17 e 19.] 
Em diversos processos relativos a eventos festivos (acórdãos 8871/2019-TCU e 8212/2020-TCU, ambos da 1ª Câmara) , manifestei-me no sentido de que não há caracterização de dano ao erário nos casos em que, simultaneamente, o objeto foi cumprido (as bandas ou os artistas se apresentaram) e o vínculo jurídico entre a banda/artista e a empresa que a/o representou para o evento específico estava demonstrado. A resposta à consulta formulada pelo Ministro do Turismo firmada no Acórdão 1435/2017-TCU-Plenário corroborou esse entendimento:
"9.1. conhecer da consulta, por atender aos requisitos de admissibilidade;
9.2. responder ao consulente que:
9.2.1. a apresentação apenas de autorização/atesto/carta de exclusividade que confere exclusividade ao empresário do artista somente para o (s) dia (s) correspondente (s) à apresentação deste, sendo ainda restrita à localidade do evento, não atende aos pressupostos do art. 25, inciso III, da Lei 8.666/1993, representando impropriedade na execução do convênio;
9.2.2. do mesmo modo, contrariam o sobredito dispositivo legal as situações de contrato de exclusividade - entre o artista/banda e o empresário - apresentado sem registro em cartório, bem como de não apresentação, pelo convenente, do próprio contrato de exclusividade;
9.2.3. tais situações, no entanto, podem não ensejar, por si sós, o julgamento pela irregularidade das contas tampouco a condenação em débito do (s) responsável (is) , a partir das circunstâncias inerentes a cada caso concreto, uma vez que a existência de dano aos cofres públicos, a ser comprovada mediante instauração da devida tomada de contas especial, tende a se evidenciar em cada caso, entre outras questões, quando:
9.2.3.1. houver indícios de inexecução do evento objeto do convênio; ou 
9.2.3.2. não for possível comprovar o nexo de causalidade, ou seja, que os pagamentos tenham sido recebidos pelo artista ou por seu representante devidamente habilitado, seja detentor de contrato de exclusividade, portador de instrumento de procuração ou carta de exclusividade, devidamente registrados em cartório." (não grifado no original) .
No caso concreto, há comprovação de realização do evento e de que o pagamento foi feito à pessoa jurídica indicada pelos artistas como seu representante legal (representação não contestada) . Assim, o fato de a relação jurídica entre os artistas e a empresa que os representou ter sido estabelecida por meio de autorização/atesto/carta de exclusividade para evento específico não constitui fundamento suficiente para imputação de dano ao erário.
Destaco, ainda, que os responsáveis foram citados por "não apresentar (em) notas fiscais e recibos (ou outros documentos equivalentes) emitidos em nome dos artistas e assinados por seus representantes legais ou pelos seus empresários exclusivos, sendo essa representação ou exclusividade registrada em cartório." Contudo, não estava em vigor, à época de vigência do convênio, a Portaria MTur 153/2009, de 6/10/2009, instrumento que exigiu a comprovação de recebimento diretamente pelos artistas.
A documentação apresentada, portanto, atende às exigências probatórias da época, motivo adicional pelo qual a parcela do débito relacionada a esta irregularidade deve ser afastada.
Observo que operou na situação em exame a prescrição da pretensão punitiva, uma vez que as irregularidades ocorreram em 6/4/2009, enquanto os atos de ordenação das citações ocorreram em 30/5/2020[footnoteRef:23]. Dessa forma, não é possível a aplicação da multa prevista no art. 57 da Lei 8.443/1992.  [23:  Peças 123-125.] 
Diante do exposto, manifesto-me pela aprovação do acórdão que ora submeto à apreciação deste Colegiado.
TCU, Sala das Sessões Ministro Luciano Brandão Alves de Souza, em 4 de maio de 2021.
Weder de Oliveira
Relator